【裁判字號】    92,上,110
【裁判日期】    920930
【裁判案由】    排除侵害
【裁判全文】
臺灣高等法院高雄分院民事判決  九十二年度上字第一一○號
    上  訴  人    乙○○
    訴訟代理人    楊雪貞律師
    被上訴人      屏東市公所
    法定代理人    甲○○
    訴訟代理人    黃榮作律師
右當事人間請求排除侵害事件，上訴人對於民國九十二年四月九日臺灣屏東地方法院
九十一年度訴字第五○三號第一審判決提起上訴，本院於九十二年九月十七日言詞辯
論終結，判決如下：
    主      文
上訴駁回。
第二審訴訟費用由上訴人負擔。
    事      實
甲、上訴人方面：
一、聲明：求為判決：
（一）原判決廢棄。
（二）被上訴人應將如原判決附圖所示之五四六號土地，面積四六平方公尺、五四八
      之一地號土地，面積十四平方公尺、五四八地號土地Ａ部分，面積五平方公尺
      、五七五之一地號土地Ａ部分，面積七平方公尺、五七五地號土地Ａ部分，一
      四三平方公尺、五七五之二地號土地Ａ部分，面積四六平方公尺上，擅自鋪設
      瀝青柏油路面剷除回復原狀。
（三）上訴人願供擔保請准宣告假執行。
（四）第一、二審訴訟費用由被上訴人負擔。
二、陳述：除與原判決記載相同者，茲引用之外，補稱：
（一）按不動產物權，依法律行為而取得設定、喪失及變更者，非經登記不生效力，
      民法第七百五十八條著有明文。本件被上訴人對上訴人所有系爭坐落屏東市○
      ○段五四六、五四八、五四八之一、五七五之一、五七五、五七五之二地號等
      六筆土地並無任何物權，本不得擅自在系爭土地上舖設瀝青柏油路面，合先說
      明。
（二）被上訴人於系爭土地上舖設瀝青柏油路面，其主張權源為系爭土地為既成道路
      且成立公用地役關係，而既成道路成立公用地役關係之要件，被上訴人自承為
      ：須為不特定之公眾通行所必要，而非僅為通行之便利或省時。於公眾通
      行之初，土地所有權人並無阻止之情事。須經歷之年代久遠而未曾中斷，所
      謂年代久遠雖不必限定其期間，但仍應以時日長久，一般人無復記憶其確實之
      起始，僅能知其梗概（例如始於日據時期、八七水災等）為必要。既成道路符
      合上開要件因而成立公用地役關係，並不以登記為成立要件。私有土地存在公
      用地役關係時，其所有權人對土地已無法自由使用收益，形成因公益而特別犧
      牲其財產上利益之現象。惟查：
  １、被上訴人舖設瀝青柏油路面之土地並未符合被上訴人所主張公用地役關係，亦
      非既成道路。查系爭土地其中五四六地號面臨建國路，對面為國立屏東高工，
      所有屏東高工之學生出入既有建國路大馬路，實無通行系爭土地之必要，根本
      無被上訴人所主張有學生通行及供不特定公眾通行必要之可言，縱偶有他人為
      通行便利或省時而通行，亦與既成道路要件不合，從而，遑論系爭土地為私有
      土地，並非既成道路，系爭土地既非供不特定之公眾通行所必要，無被上訴人
      所主張成立公用地役關係之可言。
  ２、所謂既成巷道（現有巷道），依台灣省建築管理規則第四條規定，包括下列情
      形：
（１）供公眾通行，具有公用地役關係之巷道。所謂公眾通行之巷道應由縣市主管機
      關就其寬度、使用性質、使用期間、通行情形及公益上需要認定之。且其縣市
      主管機關依建築法第二條規定為工務局或建設局。
（２）私設通路經土地所有權人出具供公眾通行同意書或捐獻土地為道路使用，經依
      法完成土地移轉登記手續者。
（３）本法七十三年十一月七日修正公布前，曾指定建築線之現有巷道，經縣市主管
      建築機關認定無礙公共安全、公共衛生、公共交通及市容觀瞻者。查系爭土地
      僅由被上訴人無權占有，並非供公眾所通行，其顯非具有公用地役關係之巷道
      至明，況上訴人從未出具供公眾通行同意書或捐獻系爭土地，系爭土地更非七
      十三年十一月七日前曾被指定建築線之現有巷道，依前揭規定可知，系爭土地
      亦非既成巷道甚為明確。
（三）系爭土地編定其中五四六號、五七五號、五七五之三號等三筆土地均為住宅區
      ，五四八號為部分住宅區○○○道路預定地，五七五之一號、五七五之二號、
      五四八之一號固為道路預定地，惟均係東西向通向建文街之道路預定地，非如
      系爭土地由南向北走向，有原審卷附上開土地分區使用證明書及附圖可稽（原
      審卷第四八頁至五十頁、第十五頁），被上訴人不提出都市計劃圖以釐清事實
      ，片面主張系爭土地均為既成道路，並非事實。
（四）原審傳喚之證人林森源、蔡聰明、李溪泉分別居住於屏東市○○路卅八之二號
      、卅八之三號、卅八之四號，上訴人所有系爭土地五四六地號即為屏東市○○
      路卅八號，上述證人均竊占被上訴人所有系爭土地搭蓋違建物使用，且證人及
      其家人係惟一使用系爭土地通行之特定人亦係請求萬年里里長周有良申請於系
      爭土地上舖設柏油路面之人，已具證人周有良於鈞院證述明確，渠等之證言實
      有偏頗之虞而不足採。
（五）被上訴人於原審提出前萬年里里長周有良之申請書，該申請書係請求修補建國
      路卅八巷柏油路面，系爭土地並非建國路卅八巷，被上訴人顯係施工錯誤，且
      嚴重侵害上訴人之權利。
（六）綜上所陳，被上訴人無權擅於上訴人所有之土地上舖設瀝青柏油路面，其有多
      餘經費自應依都市計劃圖依法徵收並開闢計劃道路，實無權以合法公權力行使
      之外觀，掩飾非法強占人民土地之事實，請鈞院鑒核，明查事實，判決如上訴
      聲明，以障權利。
三、證據：除援用第一審所提證據外，補提分區使用證明影本三件、附圖、台灣省建
    築管理規則，以上均影本各一件，並聲請訊問證人黃富川。
乙、被上訴人方面：
一、聲明：求為判決：如主文所示
二、陳述：除與原判決記載相同者，茲引用之外，補稱：
（一）按公用地役關係乃私有土地而具有公共用物性質之法律關係，與民法上地役權
      之概念有間，久為我國法制所承認（參照司法院釋字第二五五號解釋、行政法
      院四十五年判字第八號及六十一年判字第四三五號判例）。既成道路成立公用
      地役關係之要件為：須為不特定之公眾通行所必要，而非僅為通行之便利或
      省時。於公眾通行之初，土地所有權人並無阻止之情事。須經歷之年代久
      遠而未曾中斷，所謂年代久遠雖不必限定其期間，但仍應以時日長久，一般人
      無復記憶其確實之起始，僅能知其梗概（例如始於日據時期、八七水災等）為
      必要。既成道路符合上開要件因而成立公用地役關係，並不以登記為成立要件
      。私有土地存在公用地役關係時，其所有權人對土地已無法自由使用收益，形
      成因公益而特別犧牲其財產上利益之現象（參照司法院釋字第四○○號解釋之
      解釋文及解釋理由書）。
（二）系爭土地現為瀝青柏油路面供不特定之公眾人車通行所必要，接通屏東市○○
      路與建復街。又於原審調查時證人林森源證稱「從我出生後就有那條路，那附
      近有學校，都有學生出入」、「（柏油路何時鋪設？）最近一次在去年，以前
      就已經鋪設過好多次，從我小時候就已經是道路，約有四十七年了」；證人李
      溪泉證稱「在我們買地蓋房子時，就有這條路，約在四十七、八年時，以前沒
      有柏油是農地，道路是一般泥土，有柏油是在五十多年前在選里長之前（九十
      一年五月間）屏東市公所挖了原有柏油再重鋪設。道路平常就有人車通行」、
      證人蔡聰明證稱「民國四十八年我要蓋房子時就已經存在‧‧‧四十八年時之
      道路是泥土地，之後有鋪設柏油二次，第一次鋪柏油在五十八年，之後在里長
      選舉之前挖了柏油重新鋪設。四十八年時就有人車在通行，當時道路就和現在
      一樣寬，我們蓋房子自已並未留路」等語，參以蔡聰明至今尚保有由乙○○以
      基地之名義出具之通巷路使用同意書，內載「茲有蔡聰明擬在本人所有土地屏
      東市○○段二○地號之內願意撥出寬三．○○公尺長四二．○○公尺給蔡聰明
      作為通巷路使用，業經本人完全承諾，茲為申請建築執照許可特予證明」，而
      復興段二○地號即係建國段五七五、五七五之一至五七五之三重測前之地號，
      蔡聰明亦早在四十九年二月十一日即已遷入居住。綜上可知，上開土地早於四
      十八、九年間即做為道路使用無誤，先前係泥土道路，後始由被上訴人鋪設瀝
      青柏油路面供公眾使用，又當時土地之所有人即上訴人亦無阻止之情事，是上
      開道路年代久遠且未曾中斷。上開道路早於四十八、九年間即已成立公用地役
      權之事實，應堪採信。
（三）既成道路因符合一定要件而成立公用地役關係者，其所有權人對土地既已無從
      自由使用收益，形成因公益而特別犧牲其財產之利益，國家自應依法律之規定
      辦理徵收給予補償，各級政府如因經費困難，不能對上述道路全面徵收補償，
      有關機關亦應訂定期限籌措財源逐年辦理或以他法補償，司法院大法官會議解
      釋第四○○號參照。是上開道路既已成立公用地役權，已如前述，則上訴人對
      於上開土地即無從自由使用收益，形成因公益而特別犧牲其財產上之利益，則
      上訴人僅得請求國家就上開道路形成公用地役權部分予以徵收補償，並不得依
      據民法第七百六十七條規定，請求被上訴人剷除上開土地上之瀝青柏油路面回
      復原狀。
（四）上訴意旨以系爭土地並非供不特定之公眾人車通行，僅係證人林森源、李溪泉
      、蔡聰明三家人通行，並無其他人會使用系爭土地云云，揆之上開（二）「系
      爭土地．．．接通屏東市○○路與建復街．．．，證人林森源證稱．．．那附
      近有學校，都有學生出入．．．，李溪泉證稱道路平常就有人車通行．．．」
      之說明，足徵並非僅通建國路一端，且為方便夜間通行及屏工夜間部學生放學
      通行，相關單位於六十七年間即豎立電線桿裝設路燈，此觀照片上刻有「」
      字樣即明，自卷附照片有甚多學生通行，鈞院赴現場勘驗亦有人車通行其間，
      足徵系爭巷道舖設柏油路亦係為便於公眾通行之用，絕非僅供特定人林森源、
      李溪泉、蔡聰明三家住戶使用（按林森源等三戶另邊尚有大門為鐵門之另戶人
      家），此觀卷附相片自明。上訴人謂該巷道專供林森源等三戶人家使用等語，
      顯與事實不符而不可採。上訴人所舉住於建國路二十二巷之證人黃富川欲證明
      該系爭巷道僅林森源、李溪泉、蔡聰明三戶之人在行走，然此非實情有如前述
      ，且證人稱系爭巷道有其他人在走，但是很少，伊很少從那裡走等語，按其既
      很少在系爭巷道走動，自不知實況，且依其證言亦可證明有其他人在走，即供
      不特定之公眾通行之用，而非專供林森源等三戶人家通行至明。故證人黃富川
      之證言，並不足為上訴人主張之佐證。
三、證據：除援用第一審所提證據外，補提照片三張、申請書、屏東市公所簽呈、施
    工平面圖、通巷路使用同意書、土地標示部、戶口名簿，以上均影本各一件，聲
    請勘驗現場及訊問證人周有良。
    理      由
一、上訴人起訴主張：系爭坐落屏東市○○段五四六、五四八、五四八之一、五七五
    之一、五七五、五七五之二地號等六筆土地為其所有，被上訴人竟於九十一年五
    月上旬，擅自在系爭土地如原判決附圖所示之五四六地號土地面積四六平方公尺
    、五四八之一地號土地面積十四平方公尺、五四八地號土地Ａ部分面積五平方公
    尺、五七五之一地號土地Ａ部分面積七平方公尺、五七五地號土地Ａ部分一四三
    平方公尺、五七五之二地號土地Ａ部分面積四六平方公尺等土地上，擅自鋪設瀝
    青柏油路面，使附近住民誤認為公用巷道以資通行，致侵害上訴人權利，爰依民
    法第七百六十七條規定，訴請判決被上訴人應將其在上述如原判決附圖所示系爭
    土地上之柏油路面剷除以回復原狀等情。
二、被上訴人則以：系爭土地雖為上訴人所有，但早於四十八年間即已成為既成巷道
    ，供公眾通行之用，已成立公用地役權，被上訴人係基於一般民眾使用巷道便利
    之因素，並經當地里長申請才鋪設瀝青柏油路面，故上訴人主張剷除柏油路面並
    無理由等語資為抗辯。
三、查上訴人主張前開被上訴人在系爭土地上鋪設瀝青柏油路面之事實，為被上訴人
    所不爭執，並經本院及原法院分別勘驗現場屬實。至上訴人主張被上訴人所為係
    屬無權占有云云，則為被上訴人所否認，並以前開情詞置辯。經查：
（一）按所謂公用地役關係乃私有土地而具有公共用物性質之法律關係，與民法上地
      役權之概念有間，久為我國法制所承認（參照大法官釋字第二五五號解釋，行
      政法院四十五年判字第八號、六十一年判字第四三五號判例意旨）。又既成道
      路成立公用地役關係，首須為不特定之公眾通行所必要，而非僅為通行之便利
      或省時；其次，於公眾通行之初，土地所有權人並無阻止之情事；其三，須經
      歷之年代久遠而未曾中斷，所謂年代久遠雖不必限定其期間，但仍應以時日長
      久，一般人無復記憶其確實之起始，僅能知其梗概（例如始於日據時期、八七
      水災等）為必要（參照司法院大法官會議釋字第四○○號）。
（二）系爭土地現為瀝青柏油路面並供不特定之公眾人車通行，其連接屏東市○○路
      與建復街，業經本院勘明，有勘驗筆錄與附圖及現場照片可稽，並有證人林森
      源提出之照片五張、上訴人提出之照片一張及被上訴人提出照片三張附於原審
      卷可稽。據證人林森源於原審證稱「從我出生後就有那條路，那附近有學校，
      都有學生出入。」、「（柏油路何時鋪設？）最近一次在去年，以前就已經鋪
      設過好多次，從我小時候就已經是道路，約有四十七年了」等語；證人李溪泉
      證稱「在我們買地蓋房子時，就有這條路，約在四十七、八年時，以前沒有柏
      油是農地，道路是一般泥土，有柏油是在五十多年前在選里長之前（九十一年
      五月間）屏東市公所挖了原有柏油再重鋪設。道路平常就有人車通行」；證人
      蔡聰明證稱「民國四十八年我要蓋房子時就已經存在‧‧‧四十八年時之道路
      是泥土地，之後有鋪設柏油二次，第一次鋪柏油在五十八年，之後在里長選舉
      之前挖了柏油重新鋪設。四十八年時就有人車在通行，當時道路就和現在一樣
      寬，我們蓋房子自己並未留路」等語（見原審卷第四二、六九至七三頁）；另
      據證人即前任（八十七年至九十一年）萬年里里長周有良於本院證稱「（你所
      謂的三十八巷是否就是本院卷第四十八頁照片、所示巷道？）我請求舖設
      柏油的路面就是這照片的巷道沒錯，裡面的房屋編號是三十八之一、之二、之
      三號，所以我就把它稱作三十八巷，比較好辨認」、「（在你申請舖設柏油之
      前，該巷道是何路面？）在我申請舖設柏油之前，該巷道也是柏油路面，但是
      已經是坑坑洞洞的，所以我才提出申請的，就我所知，原來的柏油路面已經舖
      設十幾年了」等語（見本院卷第七九、八十頁）；再參以證人蔡聰明至今尚保
      有由上訴人以基地之名義出具之「通巷路使用同意書」，內載「茲有蔡聰明擬
      在本人所有土地屏東市○○段二○地號之內願意撥出寬三．○○公尺長四二．
      ○○公尺給蔡聰明作為通巷路使用，業經本人完全承諾，茲為申請建築執照許
      可特予證明」等語，有證人蔡聰明提出之該同意書影本一紙可稽（見原審卷第
      八一頁），而復興段二○地號即係建國段五七五、五七五之一至五七五之三號
      重測前之地號，亦即證人蔡聰明早在四十九年二月十一日即已遷入居住。綜上
      可知，系爭土地早於四十八、九年間即做為道路使用無誤，先前係泥土道路，
      後始由被上訴人鋪設瀝青柏油路面供公眾使用，又當時土地之所有人即上訴人
      亦無阻止之情事，是上開道路年代久遠且未曾中斷，系爭土地早於四十八、九
      年間即已供公眾行走而成為既成道路，則被上訴人所稱系爭土地已有成立公用
      地役權之事實，應堪採信，上訴人主張系爭土地上應非既成道路云云，尚無可
      採。
（三）至上訴人主張被上訴人並無就系爭土地編列為道路用地，反而將其中四筆土地
      編列為住宅區，自無成立公用地役權，及抗辯被上訴人提出前萬年里里長周有
      良之申請書，該申請書係請求修補建國路卅八巷柏油路面，系爭土地並非建國
      路卅八巷，被上訴人顯係施工錯誤云云。惟查上開土地成立公用地役權乃應審
      酌客觀事實上是否成立公用地役權，與系爭土地是否經被上訴人編列為道路用
      地或編列為住宅區無涉；而申請者前里長周有良於本院調查時，證述確認其請
      求舖設之柏油路面確為系爭道路無誤，故上訴人上開主張並無可採。至住於建
      國路二十二巷之證人黃富川證明該系爭巷道僅林森源、李溪泉、蔡聰明三戶人
      家在行走，該證人稱系爭巷道有其他人在走，但是很少，伊很少從那裡走云云
      ，按其既很少在系爭巷道走動，自不知實況，且依其證言亦可證明有其他人在
      走，即供不特定之公眾通行之用，而非專供林森源等三戶人家通行至明。
（四）按既成道路因符合一定要件而成立公用地役關係者，其所有權人對土地既已無
      從自由使用收益，形成因公益而特別犧牲其財產上之利益，國家自應依法律之
      規定辦理徵收給予補償，各級政府如因經費困難，不能對上述道路全面徵收補
      償，有關機關亦應訂定期限籌措財源逐年辦理或以他法補償，司法院大法官會
      議解釋第四○○號參照。是系爭道路既已成立公用地役權，已如前述，則上訴
      人對於系爭土地即無從自由使用收益，形成因公益而特別犧牲其財產上之利益
      ，則上訴人亦僅得請求國家機關就系爭道路形成公用地役權部分之土地予以徵
      收補償，並不得依據民法第七百六十七條規定，請求被上訴人剷除系爭土地上
      之瀝青柏油路面回復原狀。
四、綜上所述，被上訴人抗辯系爭土地為既成道路，已成立公用地役權，其鋪設柏油
    路面係供公眾通行，自非無權占用云云，自屬可信。從而，上訴人主張依據民法
    第七百六十七條規定請求被上訴人應將如原判決附圖所示之五四六地號土地面積
    四六平方公尺、五四八之一地號土地面積十四平方公尺、五四八地號土地Ａ部分
    面積五平方公尺、五七五之一地號土地Ａ部分面積七平方公尺、五七五地號土地
    Ａ部分一四三平方公尺、五七五之二地號土地Ａ部分面積四六平方公尺等地上，
    擅自鋪設之瀝青柏油路面剷除以回復原狀，自屬無據，原審據此為上訴人敗訴之
    判決，並無違誤。上訴意旨指摘原判決不當，求予廢棄改判，為無理由，應予駁
    回。
五、據上論結，本件上訴為無理由，依民事訴訟法第四百四十九條第一項、第七十八
    條，判決如主文。
中      華      民      國    九十二    年      九      月    三十    日
                                      臺灣高等法院高雄分院民事第五庭
~B1審判長法  官  蔡明宛
~B2      法  官  黃科瑜
~B3      法  官  林健彥
正本係照原本作成。
如對本判決上訴，須於判決送達後二十日內向本院提出上訴狀，其未表明上訴理由者
，應於上訴後二十日內向本院提出上訴理由書（均須按他造當事人之人數附繕本）。
上訴時應提出委任律師或具有律師資格之人之委任狀，並依附註條文規定辦理。
中      華      民      國    九十二    年      十      月      二      日
~B法院書記官  葉淑華
附註：
民事訴訟法第四百六十六條之一：對於第二審判決上訴，上訴人應委任律師為訴訟代
理人，但上訴人或其法定代理人具有律師資格者，不在此限。
上訴人之配偶、三親等內之血親、二親等內之姻親，或上訴人為法人、中央或地方機
關時，其所屬專任人員具有律師資格並經法院認適當者，亦得為第三審訴訟代理人。
第一項但書及第二項情形，應於提起上訴或委任時釋明之。


司法院資訊處製作；財團法人民間司法改革基金會備份。
